臺灣高等法院民事判決
111年度上易字第793號
上  訴  人  江偉智    


被  上訴人  古秀霞  
            古政寬  
            古政達  
            古艾珏  

共      同
訴訟代理人  林立婷律師
被  上訴人  一亨企業社

法定代理人  邱一哲  

上列當事人間請求解除契約等事件，上訴人對於中華民國111年4
月15日臺灣桃園地方法院110年度訴字第484號第一審判決提起上
訴，本院於111年9月13日言詞辯論終結，判決如下：
    主      文
上訴駁回。
第二審訴訟費用由上訴人負擔。
    事實及理由
壹、程序方面：
　　被上訴人一亨企業社（即中信房屋中壢捷運中豐加盟店，下
    稱一亨企業社）經合法通知未於言詞辯論期日到場，核無民
    事訴訟法第386條所列各款情形，爰依上訴人之聲請，由其
    一造辯論而為判決。
貳、實體方面：　　
一、上訴人主張：伊於民國110年1月24日經由一亨企業社向被上
    訴人古秀霞、古政寬、古政達、古艾珏（下稱古秀霞等4人
    ，與一亨企業社合稱被上訴人，分稱其名）購買門牌號碼桃
    園市○○區○○街00巷0號房屋及其坐落基地（建號為同市區○○○
    段○○○小段0000號，地號為同小段0000-00號，下分稱系爭房
    屋、土地，合稱系爭房地），總價新臺幣（下同）1150萬元
    ，並簽訂不動產買賣契約（下稱系爭契約），伊已給付簽約
    款100萬元，並與一亨企業社約定居間報酬為14萬元。詎伊
    於110年2月間向多家銀行申辦房貸，銀行告知系爭房屋唯一
    對外道路須經私有地，無法保障通行權，而拒絕貸款，致伊
    籌措資金困難，系爭房地具有無永久通行權風險致無法辦理
    貸款之重大瑕疵（下稱系爭瑕疵），且無法改善，伊已於11
    0年2月22日發函向古秀霞等4人解除系爭契約，自得請求返
    還已付價金100萬元；縱認伊有違約，亦請求酌減違約金。
    又一亨企業社僅在不動產說明書現況調查表，勾選房屋坐落
    基地有供公眾通行之私有道路、房屋有對外道路可通行等項
    目，從未告知系爭瑕疵，違反民法第567條及不動產經紀業
    管理條例第24條之2之調查說明義務，不得向伊請求居間報
    酬等語。爰依民法第259條第2款、第571條及不動產經紀業
    管理條例第26條規定，求為命㈠古秀霞等4人應連帶給付伊10
    0萬元，及自起訴狀繕本送達翌日起至清償日止，按年息5%
    計算之利息；㈡確認一亨企業社對伊之居間報酬債權14萬元
    不存在（見本院卷第119頁）。
二、被上訴人則以：
  ㈠古秀霞等4人部分：系爭房地需經鄰地通行之事實，任何人查
    閱地籍圖即可明白，伊等從未故意隱瞞，上訴人亦不得諉為
    不知。又伊等與上訴人既未約定系爭房地聯外道路需為公有
    地，且此部分亦非依通常交易觀念應具備之價值，系爭房地
    迄今仍可通行同市區○○街OO巷（下稱系爭巷道），無任何瑕
    疵。況上訴人於簽訂系爭契約前已查看過系爭房地現況，且
    其收到銀行通知無法承做貸款時，僅要求地政士協助洽詢其
    他銀行，未認系爭房地有何瑕疵，嗣地政士亦已於110年2月
    19日告知已洽詢另一銀行可承作購屋貸款，然上訴人未依約
    給付第2期款，伊等遂於同年3月22日催告其於函到3日內付
    款，因未獲置理，於同年5月13日發函向上訴人解除系爭契
    約，上訴人於同日收受通知（見本院卷第98頁），系爭契約
    於同日解除，伊自得依系爭契約第11條第2項約定（下稱系
    爭約款），沒收其已付價金100萬元作為違約金（下稱系爭
    違約金）。又伊因上訴人違約，已受有給付仲介費用30萬元
    、聘請律師支出相關費用之損失，並因系爭房地仍無法售出
    致需再支出維護費用，系爭違約金自無過高之情形等語置辯
    。　　
　㈡一亨企業社部分：經本院合法通知，未於言詞辯論期日到場
    ，亦未提出書狀為何聲明或陳述。　
三、原審為上訴人敗訴之判決，上訴人不服提起上訴，聲明：㈠
    原判決廢棄。㈡古秀霞等4人應連帶給付100萬元，及自起訴
    狀繕本送達翌日起至清償日止，按年息5%計算之利息。㈢確
    認一亨企業社對上訴人之居間報酬債權14萬元不存在。古秀
    霞等4人則答辯聲明：上訴駁回　　
四、查，上訴人向古秀霞等4人購買系爭房地，總價1150萬元，
    雙方簽訂系爭契約，上訴人已給付簽約款100萬元，並與一
    亨企業社約定居間報酬為14萬元等情，有系爭契約、服務報
    酬給付同意書在卷可稽（見原審卷第9-22、27頁），並為兩
    造所不爭執（見本院卷第96頁），堪信為真實。
五、上訴人主張系爭房地有系爭瑕疵，伊已於110年2月22日發函
    向古秀霞等4人解除系爭契約，自得請求返還已付價金100萬
    元，且系爭違約金過高，應予酌減；另請求確認一亨企業社
    對伊之居間報酬債權14萬元不存在等語，惟為古秀霞等4人
    所否認，並以前詞置辯。經查：　　
　㈠按物之出賣人對於買受人，應擔保其物依民法第373條之規定
    危險移轉於買受人時無滅失或減少其價值之瑕疵，亦無滅失
    或減少其通常效用或契約預定效用之瑕疵；買賣因物有瑕疵
    ，而出賣人依前五條之規定，應負擔保之責者，買受人得解
    除其契約或請求減少其價金；民法第354條第1項、第359條
    分別定有明文。又按契約解除時，當事人雙方回復原狀之義
    務，除法律另有規定或契約另有訂定外，受領之給付為金錢
    者，應附加自受領時起之利息償還之，民法第259條第2款亦
    有明文。
　⒈上訴人主張其係於110年2月22日發函向古秀霞等4人解除系爭
    契約云云（見本院卷第120-121頁），然觀之前開函文內容
    ，上訴人係請被上訴人於文到7日內向其解除契約（見原審
    卷第133-134頁），則上訴人是否有向被上訴人為解除契約
    之意思表示，已非無疑。至上訴人主張系爭房地有系爭瑕疵
    云云，固據提出銀行拒絕承貸通知為證（見原審卷第121、1
    23頁），惟查：
　⑴觀之不動產說明書現況調查表編號44、46之項目，關於「基
    地有無供公眾通行之私有道路」、「基地對外道路是否可通
    行」部分，均勾選「是」（見原審卷第21頁），已載明系爭
    房地係於私有道路通行。又系爭巷道鋪設柏油，為系爭土地
    、OOOO-OO、OOOO-OO、OOOO、OOOO-OO地號土地共同組成，
    且供系爭房屋及1、5、6、8號共5戶房屋通行，有照片、內
    政部地籍圖資網頁資料在卷可稽（見原審卷第38-41頁），
    兩造對於系爭巷道並無被廢止或禁止通行情形，亦不爭執（
    見本院卷第100頁），且依上訴人提出110年1月24日簽約時
    之錄音譯文，可知古秀霞於簽約時，已告知上訴人前開現況
    調查表記載基地供公眾通行之「私有道路」即系爭巷道，為
    5戶共同提供之私人道路，大家都往後退建一點，前面就可
    以走路等語（見原審卷第115-118頁），顯見上訴人於簽約
    當時已知悉系爭巷道係坐落在私有土地，被上訴人並無任何
    隱瞞。況系爭契約既未約定系爭房地周圍或聯外道路應為公
    有地，上訴人以系爭房屋唯一對外道路必須經過私有地為由
    ，主張系爭房屋具有瑕疵，自不可取。
　⑵又系爭契約第6條第2款約定：「甲方（即上訴人，下同）如
    因貸款條件不符或因貸款金額不足時，應於完稅前以現金或
    銀行本票壹次付清尾款，否則甲方應負遲延責任」等語（見
    原審卷第11頁），可知系爭契約已約定上訴人無法貸款時應
    以現金補足，並未約定若其無法貸款即可解約。又依前開簽
    約時之錄音譯文內容，上訴人與仲介曾討論貸款不足時如何
    處理，地政士解釋如果押但書，萬一銀行貸不到八百，就是
    不買、解除契約，上訴人及其親友均表示不用寫但書，如果
    貸不到的話就不買，對賣方是不公平的，買方資金沒有問題
    ，就不需要這樣等語（見原審卷第107-108頁），益見前開
    約定係經兩造合意簽訂，確未約定上訴人無法貸款時可解約
    。況依上訴人與地政士於110年3月9日之對話紀錄，地政士
    表示：「華南銀行說額度八成沒有問題，不曉得您這邊方便
    什麼時候過去寫申請書呢？」，上訴人則回覆：「感謝你們
    幫忙，但我不會去華南。由於該房屋的瑕疵無法改善，已經
    遞狀訴求解約」等語（見原審卷第132頁），顯見並非所有
    銀行均拒絕承作系爭房地之貸款，故上訴人以此為由，主張
    系爭房屋具有瑕疵，亦不可取。
　⑶綜上，上訴人主張有向被上訴人為解除契約之意思表示，並
    非無疑，且其主張系爭房屋存在系爭瑕疵，既不可採，其據
    此解除系爭契約，自不合法，則上訴人請求古秀霞等4人返
    還已付價金100萬元，即屬無據。
　⒉又系爭契約第3條第2款約定：「第2期：土地增值稅單核下3
    日內，甲方應支付130萬元」；第11條第2款約定：「若經乙
    方（古秀霞等4人，下同）依房屋交易安全契約書約定之方
    式催告期滿而甲方仍不履行者，乙方得解除本契約並沒收甲
    方已支付之價款作為違約賠償」（見原審卷第10、12頁），
    而土地增值稅單已於110年2月17日核發（見原審卷第231頁
    ），為兩造所不爭執（見本院卷第102頁），古秀霞等4人於
    110年3月22日發函催告上訴人於函到3日內給付第2期款等語
    （見原審卷第137-139頁），上訴人仍未付款，古秀霞等4人
    於110年5月13日向上訴人為解除系爭契約之通知（見原審卷
    第149-151頁），上訴人已收受通知（見本院卷第97頁），
    堪認系爭契約業經古秀霞等4人合法解除。
　㈡關於違約金部分： 
　⒈按違約金得區分為損害賠償預定性質違約金及懲罰性違約金
    ，前者乃將債務不履行債務人應賠償之數額予以約定，亦即
    一旦有債務不履行情事發生，債權人即不待舉證證明其所受
    損害係因債務不履行所致及損害額之多寡，均得按約定違約
    金請求債務人支付。後者之違約金係以強制債務之履行為目
    的，確保債權效力所定之強制罰，故如債務人未依債之關係
    所定之債務履行時，債權人無論損害有無，皆得請求，且如
    有損害時，除懲罰性違約金，更得請求其他損害賠償（最高
    法院108年度台上字第568號判決意旨參照）。當事人約定之
    違約金究屬何者，應依當事人之意思定之。如無從依當事人
    之意思認定違約金之種類，則依民法第250條第2項規定，視
    為賠償性違約金。
　⒉觀之系爭約款約定：若經乙方依房屋交易安全契約書約定之
    方式催告期滿而甲方仍不履行者，乙方得解除本契約並沒收
    甲方已支付之價款作為違約賠償等語（見原審卷第12頁），
    則系爭約款並未具體載明屬於懲罰性違約金之意旨，是兩造
    主張此項違約金，應屬損害賠償總額預定性質之違約金（見
    本院卷第121頁），自堪採取。又兩造約定以上訴人已付價
    款作為違約賠償，上訴人既未依約給付價款，經古秀霞等4
    人合法解除系爭契約，古秀霞等4人自得依系爭約款請求上
    訴人給付違約金。
　⒊至上訴人主張系爭違約金約定過高，應予酌減云云。惟查：
    　
　⑴按約定之違約金額過高者，法院得減至相當之數額，固為民
    法第252條所明定，惟違約金之約定，亦為當事人契約自由
    、私法自治原則之體現，除非債務人主張並舉證約定之違約
    金額過高而顯失公平，法院得基於法律之規定，審酌該約定
    金額是否確有過高情事及應予如何核減至相當數額，以實現
    社會正義外，當事人均應同受該違約金約定之拘束，法院亦
    應予以尊重，始符契約約定之本旨。準此，當事人間如有違
    約金之約定，且有債務不履行情事發生時，債權人即不待舉
    證證明其所受損害係因債務不履行所致及損害額之多寡，均
    得依約定請求債務人給付違約金。如債務人主張債權人請求
    之違約金過高，並請求法院減至相當之數額者，債務人應就
    約定之違約金過高之有利事實，負舉證責任。 　
　⑵查，系爭房地價金為1150萬元，惟上訴人僅給付價金100萬元
    ，即未再給付，而古秀霞等4人已支付仲介費用30萬元（見
    本院卷第139頁），於解除系爭契約後，系爭房屋仍未能出
    售（見本院卷第63頁），因此需負擔維護系爭房地及再次出
    售之相關費用，本院審酌依內政部所頒定型化契約應行記載
    事項之違約金比例（房地總價金之15%，1150萬元×15%＝172
    萬5000元），認依系爭約款以上訴人給付之價金100萬元作
    為違約賠償，並無過高情形。此外，上訴人復未能提出其他
    應予酌減違約金之具體事證以實其說，揆諸前揭說明，難認
    本件有上訴人所稱應予酌減違約金之事由存在。　
　㈢關於一亨企業社之居間報酬債權部分：
　⒈按居間人違反其對於委託人之義務，而為利於委託人之相對
    人之行為，或違反誠實及信用方法，由相對人收受利益者，
    不得向委託人請求報酬及償還費用，民法第571條分別定有
    明文。次按因可歸責於經紀業之事由不能履行委託契約，致
    委託人受損害時，由該經紀業負賠償責任；經紀業因經紀人
    員執行仲介或代銷業務之故意或過失致交易當事人受損害者
    ，該經紀業應與經紀人員負連帶賠償責任，不動產經紀業管
    理條例第26條第1項、第2項分別定有明文。　
　⒉上訴人主張一亨企業社未告知系爭瑕疵致伊簽約，違反民法
    第567條及不動產經紀業管理條例第24條之2之調查、說明義
    務，不得向伊請求居間報酬云云。惟系爭房屋並不存在系爭
    瑕疵，且上訴人於簽約當時已知悉系爭巷道係坐落在私有土
    地上，被上訴人並無任何隱瞞，既如前述，自難認一亨企業
    社有何違反居間人之調查義務。　　　
　⒊綜上，一亨企業社已媒介上訴人與古秀霞等4人簽訂系爭契約
    ，一亨企業社對上訴人之居間報酬債權存在，且依服務報酬
    給付同意書記載金額為14萬元（見原審卷第27頁），故上訴
    人訴請確認一亨企業社對伊之居間報酬債權14萬元不存在，
    即屬無據。
六、從而，上訴人依民法第259條第2款、第571條及不動產經紀
    業管理條例第26條規定，請求㈠古秀霞等4人應連帶給付伊10
    0萬元，及自起訴狀繕本送達翌日起至清償日止，按年息5%
    計算之利息，㈡確認一亨企業社對伊之居間報酬債權14萬元
    不存在，均非正當。上訴意旨指摘原判決不當，求予廢棄，
    為無理由，應駁回其上訴。
七、本件事證已臻明確，兩造其餘之攻擊或防禦方法及所用之證
    據，經本院斟酌後，認為均不足以影響本判決之結果，爰不
    逐一論列，附此敘明。　　　　
八、據上論結，本件上訴為無理由，判決如主文。　
中　　華　　民　　國　　111 　年　　9 　　月　　27　　日
                  民事第十庭    
                      審判長法  官  何君豪
                            法  官  張文毓
                            法  官  邱靜琪
正本係照原本作成。
不得上訴。
中　　華　　民　　國　　111 　年　　9 　　月　　27　　日

                            書記官  張淨卿